臺灣臺南地方法院民事判決　　　　　　100年度家訴字第327號
原　　　告　新裕資產管理股份有限公司
法定代理人　加藤匠
訴訟代理人　周子幼
被　　　告　方乃軍
　　　　　　陳綺雯
上列當事人間請求宣告改用分別財產制事件，經本院於民國100
年9月6日言詞辯論終結，判決如下：
    主      文
被告方乃軍與被告陳綺雯間之夫妻財產制改用分別財產制。
訴訟費用新臺幣參仟元由被告負擔。
    事實及理由
壹、程序方面：
    被告未於言詞辯論期日到場，核無民事訴訟法第386條所列
    各款情形，爰依原告之聲請，由其一造辯論而為判決。
貳、實體方面：
一、本件原告起訴主張：
  (一)原債權人台東區中小企業銀行股份有限公司業已於96年8月
    27日就本案繫屬之本金暨利息、違約金、墊付費用等債權、
    擔保物權及其他一切從屬權利一併讓與原告，並依金融機構
    合併法定15條第1項第1款及第18條第3款之規定，於96年8月
    27日公告在臺灣新生報第17至20版，此有「債權讓與證明書
    」可證，是本案之債權已合法移轉，對債務人等自公告之日
    起立即發生轉讓之效力。
  (二)被告方乃軍、陳綺雯現婚姻關係存續中，婚後並未向法院辦
    理夫妻分別財產制契約登記。原告前因與被告方乃軍等間之
    清償債務強制執行事件，經臺灣高雄地方法院核發91年度執
    字第2477號債權憑證，被告方乃軍迄今均未清償，尚積欠原
    告新臺幣（下同）290萬元，及自84年7月29日起至清償日止
    ，按年息百分之11.4計算之利息，暨自84年8月29日起至清
    償日止，其逾期在6個月以內者，按上開利率百分之10，逾
    期超過6個月者，按上開利率百分之20計算之違約金，並連
    帶賠償程序費用157元。
  (三)嗣經原告查被告方乃軍現無薪津投保資料可供執行，再查被
    告方乃軍財政部臺北市國稅局財產資料，雖查有財產但無執
    行實益，被告方乃軍名下已無其他財產可供扣押執行，為此
    爰依民法第1011條之規定，提起本件訴訟等情。並聲明：請
    宣告被告方乃軍與被告陳綺雯間之夫妻財產制改用分別財產
    制。
二、被告則以：
  (一)原告提起本件訴訟之最終目的是要以被告陳綺雯的財產清償
    被告方乃軍對原告所負債務。被告方乃軍是為親戚作保證人
    ，被告陳綺雯對於原告債權並未作任何保證，且完全不知情
    ，被告方乃軍已於100年7月1日恢復工作，應有部分資產可
    供償還，並不符合民法第1011條規定精神。又原告此舉將嚴
    重破壞被告夫妻之感情，民法第1011條在適用上應非常慎重
    。
  (二)原債權人無視於被告方乃軍的償債能力，違法超貸在先，原
    告受讓不良債權在後，對於不知情之被告陳綺雯起訴，使其
    身心俱疲，影響照顧家庭生活甚距，對無辜的孩子更為不公
    。
  (三)被告方乃軍自始至終，其個人經濟均入不敷出，且酗酒、吃
    檳榔、卡債等個人行為，對家庭本無貢獻，被告陳綺雯的財
    產來源為娘家財產（裕農路621巷62-12號係兄長財產）、婚
    前財產轉移再購置（裕農路656號）及個人工作所得購置（
    裕農路621巷62號及60號），完全與被告方乃軍無關，不適
    用民法第1011條。再者，被告二人的負債已超過資產甚多，
    原告提起本件訴訟之最終目的並無實益等語，資為抗辯。並
    聲明：原告之訴駁回。
三、得心證之理由：
  (一)按夫妻未以契約訂立夫妻財產制者，除本法另有規定外，以
    以法定財產制為其夫妻財產制，民法第1005條定有明文。次
    按債權人對於夫妻一方之財產已為扣押，而未得受清償時，
    法院因債權人之聲請，得宣告改用分別財產制，民法第1011
    條亦規定甚明。而所謂未得受清償，包括全無可扣押之物或
    所扣押之物數量不足及所扣押之財產不足清償該為扣押之債
    權人債權等情形，最高法院89年度台上字第854 號判決可資
    參照。又此法條立法意旨，為貫徹物權法定主義及保護交易
    安全，同時避免夫妻藉登記夫妻財產制之方式，逃避債權人
    之強制執行。
  (二)原告主張原債權人台東區中小企業銀行股份有限公司業已於
    96年8月27日就本案繫屬之本金暨利息、違約金、墊付費用
    等債權、擔保物權及其他一切從屬權利一併讓與原告，並依
    金融機構合併法定15條第1項第1款及第18條第3款之規定，
    於96年8月27日公告在臺灣新生報第17至20版，是本案之債
    權已合法移轉，對債務人等自公告之日起立即發生轉讓之效
    力；被告方乃軍、陳綺雯現婚姻關係存續中，婚後並未向法
    院辦理夫妻分別財產制契約登記。原告前因與被告方乃軍等
    間之清償債務強制執行事件，經臺灣高雄地方法院核發91年
    度執字第2477號債權憑證，被告方乃軍迄今均未清償，尚積
    欠原告290萬元，及自84年7月29日起至清償日止，按年息百
    分之11.4計算之利息，暨自84年8月29日起至清償日止，其
    逾期在6個月以內者，按上開利率百分之10，逾期超過6 個
    月者，按上開利率百分之20計算之違約金，並連帶賠償程序
    費用157元之事實，業據原告提出債權金額請求表、債權讓
    與證明書、臺灣新生報、臺灣高雄地方法院91年度執字第24
    78號債權憑證、財政部臺灣省北區國稅局98年度綜合所得稅
    各類所得資料清單、南院龍100司執西字第9595號函、泰瑋
    營造有限公司100年2月21日瑋執字第100001號函（均影本）
    各1份、被告戶籍謄本2份為證，並經本院依職權向本院登記
    處查詢有無受理被告二人夫妻分別財產制契約登記、調閱
    100年度司執字第9595號清償債務執行卷宗，有本院查詢表
    、本院100年度司執字第9595號執行卷宗在卷可稽，被告對
    於被告方乃軍積欠原告上開債務未清償，以及被告二人目前
    在婚姻關係存續中，並未辦理夫妻分別財產契約登記之事實
    不爭執，自足信原告主張上開事實為真正。
  (三)被告雖辯稱：被告陳綺雯對於被告方乃軍積欠原告債務之事
    不知情，被告方乃軍自始至終，其個人經濟均入不敷出，且
    酗酒、吃檳榔、卡債等個人行為，對家庭本無貢獻，被告陳
    綺雯的財產來源為娘家財產、婚前財產轉移再購置及個人工
    作所得購置，完全與被告方乃軍無關，原告不得向被告陳綺
    雯要求為被告方乃軍清償債務，再者，被告二人的負債已超
    過資產甚多，原告提起本件訴訟之最終目的並無實益云云。
    查民法第1011條之規定，並不以夫妻之他方知悉夫妻之一方
    對於債權人所負債務情形，作為債權人起訴之要件，被告辯
    稱被告陳綺雯對於被告方乃軍之債務不知情，原告不得提起
    本件訴訟云云，即無可採。至於被告辯稱：被告方乃軍對家
    庭無貢獻，被告陳綺雯的財產來源為娘家財產、婚前財產轉
    移再購置及個人工作所得購置，完全與被告方乃軍無關，原
    告不得向被告陳綺雯要求為被告方乃軍清償債務，及被告二
    人的負債已超過資產甚多，原告提起本件訴訟之最終目的並
    無實益云云，查本件訴訟僅就被告間之夫妻財產制應否改用
    分別財產制加以審認，至於原告將來是否欲就登記被告陳綺
    雯名下之夫妻財產為任何主張？或被告陳綺雯於該訴訟中得
    否抗辯無庸給付被告方乃軍夫妻財產？或被告陳綺雯有無給
    付原告金錢之法律上義務？均非本件訴訟所得加以審究，應
    俟日後原告是否提起其他訴訟時，被告再爭執抗辯之，則被
    告前揭抗辯自不影響本件訴訟之認定。另被告辯稱被告方乃
    軍已有工作，原告可向其求償云云，並未舉證以實其說，縱
    認屬實，被告方乃軍之工作所得是否足以清償其對於原告的
    全部債務，尚有疑問，自不得僅以被告方乃軍目前有工作所
    得，即認原告不得提起本件訴訟，被告所辯，亦不影響本件
    訴訟之認定。
  (四)查本件原告為被告方乃軍之債權人，現因被告方乃軍之財產
    前經強制執行後，無財產可供執行，致原告之債權因而無法
    獲得清償，已如前述。揆諸前揭規定意旨，原告自得聲請法
    院宣告被告二人間之夫妻財產制改用分別財產制。從而，原
    告依據民法第1011條規定，請求本院將被告方乃軍與被告陳
    綺雯二人之法定夫妻財產制，宣告改用分別財產制，屬有理
    由，應予准許。
四、本件訴訟費用應由敗訴之被告共同負擔。經查，原告支出第
    一審訴訟費用（裁判費）3,000元，應由被告負擔，爰確定
    如主文第二項所示。
五、據上論結，本件原告之訴為有理由，依民事訴訟法第78條、
    第85條第1項前段、第87條第1項，判決如主文。
中    華    民    國   100    年    9     月    6     日
                  家事法庭    法  官  鄭  彩  鳳
以上正本係照原本作成。
如對本判決上訴，須於判決送達後20日內向本院提出上訴狀。如
委任律師提起上訴者，應一併繳納上訴審裁判費。
中    華    民    國   100    年    9     月    6     日
                              書記官  陳  世  明